臺灣高等法院刑事判決
110年度上易字第261號
上  訴  人  臺灣臺北地方檢察署檢察官
被      告  盧妙妤



上列上訴人因被告違反毒品危害防制條例案件，不服臺灣臺北地
方法院109年度易字第796號，中華民國109年12月3日第一審判決
（起訴案號：臺灣臺北地方檢察署109年度毒偵緝字第130號），
提起上訴，本院判決如下：
    主  文
上訴駁回。
    理  由
一、本案經本院審理結果，認第一審判決以檢察官提起之公訴，
    有起訴之程序違背規定之情事，對被告甲○○為公訴不受理之
    諭知，核無不當，應予維持，並引用第一審判決書記載之理
    由（如附件）。
二、檢察官上訴意旨略以：被告於民國108年10月17日17時10分
    許為警採尿回溯96小時內某時施用第二級毒品甲基安非他命
    1次，經檢察官於109年7月15日修正公布施行之毒品危害防
    制條例相關條文前，依法提起公訴，原審並於同條例相關規
    定修正施行前繫屬，自難認有何起訴程序違背規定之情形，
    原審既認定被告屬於3年後再犯，未依法依職權為觀察、勒
    戒裁定，一方面棄立法理由及法律解釋論於不顧，另方面似
    儼然以立法者自居，容有違誤。請撤銷原判決，更為適當合
    法判決云云。
三、按起訴之程序違背規定者，法院應諭知不受理之判決；又對
    於原審諭知不受理之判決上訴時，第二審法院認其為無理由
    而駁回上訴，得不經言詞辯論為之，刑事訴訟法第303條第1
    款、第372條分別定有明文，且依同法第364條規定，於第二
    審之審判準用之。此所稱之起訴之程序違背規定，係指檢察
    官提起公訴之訴訟行為於程序上有違法律之規定而言。而提
    起公訴之訴訟行為是否於程序上有違法律規定，原則上，固
    是以起訴時所存在之事項及法律規定為判斷，惟檢察官起訴
    後始發生之情事變更事由，致法院不能為實體審理及判決亦
    屬「起訴之程序違背規定」。另毒品危害防制條例於109年1
    月15日修正、109年7月15日生效，修正後毒品危害防制條例
    第20條第3項規定，犯第10條之罪於觀察、勒戒或強制戒治
    執行完畢釋放後，3年後再犯第10條之罪者，適用本條前2項
    之規定。上開所謂「3年後再犯」，只要本次再犯（不論修
    正施行前、後）距最近1次觀察、勒戒或強制戒治執行完畢
    釋放，已逾3年者，即該當之，不因其間有無犯第10條之罪
    經起訴、判刑或執行而受影響。又法院於解釋、適用本次毒
    品危害防制條例上開修正條文時，允宜遵循醫療專業及刑事
    政策，保障施用毒品者為病患性犯人之健康權，兼顧保護社
    會安全及恪遵正當法律程序，確保法治國公平法院之具體實
    現。另本於權力分立原則，法院對檢察官職權行使，應予以
    尊重，雖非謂不得為適度之司法審查，惟對於施用毒品者本
    次所犯如距最近1次觀察、勒戒或強制戒治執行完畢釋放後
    ，已逾3年者，檢察官得本於立法者所賦與之職權裁量是否
    聲請法院裁定觀察、勒戒或為命附條件（現行法僅能附命完
    成戒癮治療）緩起訴處分之多元化處遇，即聲請法院裁定機
    構內之觀察、勒戒並非檢察官所得採取之唯一途徑，法院自
    不能僭越檢察官之職權，逕對施用毒品者裁定應予觀察、勒
    戒或強制戒治。雖修正後之毒品危害防制條例第35條之1第2
    款規定：「審判中之案件，由法院或少年法院（地方法院少
    年法庭）依修正後規定處理；依修正後規定應為不起訴處分
    或不付審理之裁定者，法院或少年法院（地方法院少年法庭
    ）應為免刑之判決或不付審理之裁定」。另該條款之立法說
    明亦謂：「若該等案件於修正施行前已繫屬於法院或少年法
    院（地方法院少年法庭）者，『為求程序之經濟，法院或少
    年法院（地方法院少年法庭）應依修正施行後之規定處理，
    即應依職權為觀察、勒戒或強制戒治之裁定』」等語，似欲
    透過立法說明由法院依職權裁定觀察、勒戒或強制戒治，以
    替代第20條第1項、第2項所定應由檢察官提出觀察、勒戒或
    強制戒治之聲請，惟若檢察官之「起訴之程序違背規定」，
    法院當不能「為求程序之經濟」便宜行事，而應嚴守程序上
    之正義，尊重檢察官之裁量權，並保障施用毒品者能獲得妥
    適並完善治療或其他有利戒毒途徑處遇之機會（最高法院10
    9年度台上字第3826號判決意旨參照）。
四、經查：
  ㈠被告甲○○前因施用毒品案件，經臺灣板橋地方法院（後更名
    為臺灣新北地方法院，下稱新北地院）以99年度毒聲字第48
    1號裁定送觀察、勒戒後，認無繼續施用毒品之傾向，於99
    年6月21日觀察、勒戒執行完畢釋放出所，並由臺灣新北地
    方檢察署檢察官以98年度毒偵字第9068號為不起訴處分確定
    ；嗣再多次涉犯施用毒品案件，分別經原審法院以99年度簡
    字第3373號判決判處拘役20日確定，於100年1月27日易科罰
    金執行完畢；經新北地院以100年度簡字第181號判決判處有
    期徒刑3月確定，於100年5月20日易科罰金執行完畢；經原
    審法院以105年度易字第978號（原審誤載為105年度簡字第1
    838號）判決有期徒刑3月、3月，定應執行有期徒刑4月確定
    ，於107年7月2日易科罰金執行完畢等情，此有本院被告前
    案紀錄表在卷可參（見本院卷第21至25頁）。被告涉嫌於10
    8年10月17日17時10分許為警採尿回溯96小時內某時施用第
    二級毒品甲基安非他命之犯行，與其最近1次因施用毒品而
    經觀察、勒戒執行完畢釋放之日相距已逾3年，縱被告於此
    期間內有再犯其他施用毒品之犯行，揆諸上揭說明，因法律
    修正而仍應再予觀察、勒戒等處遇機會，不得逕行起訴。
  ㈡本次毒品危害防制條例修正，對於施用毒品者強調「治療勝
    於處罰」、「醫療先於司法」之刑事政策，強化觀察、勒戒
    或強制戒治處分、命附條件緩起訴處遇措施與監禁刑罰間之
    交替運用，使之相互輔助補充，以助施用毒品者重生。而檢
    察官依法有其多元化之裁量權，依修正後規定，並非僅能向
    法院聲請裁定觀察、勒戒或強制戒治，亦得為附命完成戒癮
    治療之緩起訴處分或為其他附條件之緩起訴處分。修正增訂
    之毒品危害防制條例第35條之1，直接移列87年及92年修法
    之過渡條文，未顧及該條例於97年增訂第24條附命完成戒癮
    治療之緩起訴制度及本次修正採多元化附條件緩起訴之立法
    本旨，解釋適用上未必能比照87年或92年修法時對於修正施
    行前繫屬案件之處理方式。且個案究應適合「觀察、勒戒及
    強制戒治」，抑或給予「附命完成戒癮治療緩起訴處分」（
    或修正之第24條施行時之其他附條件之緩起訴處分）之機會
    ，乃檢察官為上開合義務性之裁量處遇，法院無從替代，倘
    認審理中案件由法院依職權裁定，此時僅剩觀察勒戒或強制
    戒治一途，恐剝奪被告對處遇方式表示意見之機會。況且修
    正後之毒品危害防制條例第35條之1第2款以「審判中之案件
    ，...『依修正後規定處理』」，並非規定由法院「依職權」
    裁定觀察、勒戒，而程序經濟之保障未必優於被告程序主體
    地位之保障，則僅憑該條立法說明且徒以程序經濟作為法院
    「依職權」裁定觀察勒戒之依據，欠缺限制被告人身自由之
    正當依據。
  ㈢準此，對於施用毒品者本次所犯如距最近1次觀察、勒戒或強
    制戒治執行完畢釋放後，已逾3年者，檢察官既得本於立法
    者所賦與之職權裁量是否聲請法院裁定觀察、勒戒或為命附
    條件（現行法僅能附命完成戒癮治療）緩起訴處分之多元化
    處遇，法院不能逕依職權對施用毒品者裁定應予觀察、勒戒
    或強制戒治。檢察官依修正前毒品危害防制條例規定提起公
    訴，雖未違背當時之法律規定及最高法院相關裁判見解，但
    因有上開法律規定與實務見解改變之情事變更事由，檢察官
    前所為之起訴程序即屬違背規定，法院即應依刑事訴訟法第
    303條第1款規定諭知不受理之判決。
五、檢察官上訴指摘本案起訴程序未違背規定且原審未依法依職
    權為觀察、勒戒裁定云云，然於毒品危害防制條例本次修正
    施行後，檢察官之公訴，已有起訴之程序違背規定之情事，
    原審法院諭知公訴不受理之判決，且不經言詞辯論為之，於
    法尚無不合；又檢察官應基於一次性之整體規劃而重啟處遇
    程序，具體審酌個案情節，裁量聲請法院裁定觀察、勒戒或
    為附命完成戒癮治療之緩起訴處分，抑或為其他適法處理，
    而非逕予起訴或聲請簡易判決處刑，且法院無從替代其為上
    開合義務性之裁量處遇，是其上訴為無理由，應予駁回，並
    不經言詞辯論為之。
據上論斷，應依刑事訴訟法第368條、第372條、第373條，判決
如主文。
本案經檢察官黃正雄聲請簡易判決處刑、提起上訴。
中　　華　　民　　國　 110　　年　　2 　　月　　24  　日
                  刑事第二十三庭審判長法　官  許永煌
                                      法　官  雷淑雯
                                      法　官  吳定亞
以上正本證明與原本無異。
不得上訴。
                                      書記官  郭侑靜
中　　華　　民　　國　　110 　年　　2 　　月　　24　　日
附件： 
臺灣臺北地方法院刑事判決              109年度易字第796號
公　訴　人　臺灣臺北地方檢察署檢察官
被　　　告　甲○○　女　(民國00年0月00日生)
                    身分證統一編號：Z000000000號
                    住○○市○○區○○路000巷00號5樓
                    居新北市○○區○○街00巷00弄0號5樓
上列被告因毒品危害防制條例案件，經檢察官聲請以簡易判決處
刑（109年度毒偵緝字第130號），本院認不宜以簡易判決處刑（
原案號：109年度簡字第1673號），改依通常程序審理，判決如
下：
    主  文
本件公訴不受理。
    理  由
一、公訴意旨略以：被告甲○○前因施用毒品案件，經臺灣新北地
    方法院以99年度毒聲字第481號裁定應入勒戒處所施以觀察
    、勒戒，經認無施用傾向由臺灣新北地方檢察署檢察官以98
    年度毒偵字第9068號為不起訴處分確定。嗣再多次涉犯施用
    毒品案件，並曾經法院判處有期徒刑3月、3月，定應執行有
    期徒刑4月確定，甫於民國107年7月2日易科罰金執行完畢。
    詎猶不知悔改，復基於施用第二級毒品之犯意，於108年10
    月17日17時10分許為警採尿回溯96小時內某時，在不詳地點
    ，以不詳方式施用第二級毒品甲基安非他命1次。嗣於同日1
    6時5分許，經警在址設新北巿中和區員山路8之6號「儷閣汽
    車旅館」316號房查獲，並扣得在場人陳定誠（另案經臺灣
    臺北地方檢察署偵辦）持有之第二級毒品甲基安非他命2包
    （毛重1.44公克）及甲基安非他命吸食器1組等物品。復由
    警得甲○○同意採尿送驗，結果呈安非他命、甲基安非他命陽
    性反應，而查悉上情。因認被告所為，係涉犯毒品危害防制
    條例第10條第2項之施用第二級毒品罪嫌等語。
二、按毒品危害防制條例（下稱同條例）於109年1月15日修正公
    布，自同年7月15日施行，其中第20條、第23條將施用毒品
    之刑事處遇程序「5年後再犯」、「5年內再犯」之追訴要件
    ，均修正為「3年後再犯」、「3年內再犯」，無論是否屬刑
    罰法律之變更，容有不同見解，惟參照修法理由認施用毒品
    者具「病患性犯人」之特質，並參諸世界各國之醫療經驗及
    醫學界之共識，咸認施用毒品成癮者，其心癮甚難戒除，如
    觀察、勒戒或強制戒治執行完畢釋放後，3年後始再有施用
    第一級、第二級毒品之行為者，足見其有戒除毒癮之可能，
    宜再採以觀察、勒戒方式戒除其身癮及以強制戒治方式戒除
    其心癮之措施，為能放寬觀察、勒戒或強制戒治制度之適用
    時機，以協助施用者戒除毒癮而予以修正，故倘若被告前曾
    經觀察、勒戒及強制戒治後3年內再犯，符合立法意旨再犯
    率甚高之標準，其嗣後再犯施用毒品犯行，自應追訴處罰，
    反之，若屬3年後再犯，則應依新法第20條第1項之規定裁定
    送觀察、勒戒。又若犯同條例第10條之罪，距最近1次犯該
    罪經觀察、勒戒或強制戒治執行執行完畢釋放後，已逾 3年
    ，即應令觀察、勒戒，不因其間是否因另犯該罪，經起訴、
    判刑或執行而受影響，俾落實此次寬厚刑事政策之變革（最
    高法院109年台上字第3098號判決、刑事大法庭109年度台上
    大字第3826號裁定意旨參照）。另依同條例第35條之1第1款
    、第2款之規定：偵查中之案件，由檢察官依修正後規定處
    理；審判中之案件，由法院依據修正後規定處理。次按案件
    起訴之程序違背規定者，應諭知不受理之判決，刑事訴訟法
    第303條第1款定有明文。再檢察官未將被告先送勒戒處所觀
    察、勒戒，而逕行起訴，其起訴之程序違背規定，自應諭知
    不受理之判決，亦有最高法院88年度台非字第146號判決意
    旨可參，合先敘明。
三、查被告前因施用毒品案件，經臺灣板橋地方法院（後更名為
    臺灣新北地方法院，下稱新北地院）以99年度毒聲字第481
    號裁定送勒戒處所施以觀察、勒戒後，經認無繼續施用之傾
    向，由臺灣新北地方檢察署檢察官以98年度毒偵字第9068號
    為不起訴處分確定；嗣再多次涉犯施用毒品案件，分別經本
    院以99年度簡字第3373號判決判處拘役20日確定，於100年1
    月27日易科罰金執行完畢；經新北地院以100年度簡字第181
    號判決判處有期徒刑3月確定，於100年5月20日易科罰金執
    行完畢；經本院以105年度簡字第1838號判決有期徒刑3月、
    3月，定應執行有期徒刑4月確定，於107年7月2日易科罰金
    執行完畢，此有臺灣高等法院被告前案紀錄表在卷可參（見
    本院卷第11至15頁）。是被告本案於108年10月17日17時10
    分許為警採尿回溯96小時內某時施用第二級毒品之犯行，距
    離最近1次經觀察、勒戒執行完畢釋放後，已逾3年，且本案
    係於109年7月15日新法施行前所犯，揆諸前開說明，本案依
    毒品危害防制條例第35條之1第1款規定，檢察官本應依修正
    後毒品危害防制條例第20條第1項、第3項規定，聲請本院裁
    定令被告入勒戒處所施以觀察、勒戒，或依同法第24條第1 
    項規定為附命緩起訴處分，不得逕行追訴。檢察官就本案被
    告施用第二級毒品犯行聲請以簡易判決處刑，與現行毒品危
    害防制條例第23條第2項所定法定追訴要件不符，其聲請程
    序違背規定，爰為公訴不受理之諭知。
據上論斷，應依刑事訴訟法第452條、第303條第1款，判決如主
文。
本案經檢察官黃正雄聲請簡易判決處刑，檢察官林淑玲到庭執行
職務。
中　　華　　民　　國　　109 　年　　12　　月　　3 　　日
                  刑事第二庭  法　官　曾正龍
上正本證明與原本無異。
如不服本判決應於收受送達後20日內向本院提出上訴書狀，並應
敘述具體理由；其未敘述上訴理由者，應於上訴期間屆滿後20日
內向本院補提理由書（均須按他造當事人之人數附繕本）「切勿
逕送上級法院」。

                              書記官  黃馨慧
中　　華　　民　　國　　109 　年　　12　　月　  4     日